ACORDAO-COMPLETO-2526233

ACÓRDÃO 335/2022 ATA 6/2022 - PLENÁRIO

VISTOS, relatados e discutidos estes autos de representação relacionada à falta de fixação pelo Ministério da Saúde das diretrizes e das condições para realização de quarentena, como medida de restrição de atividades para evitar propagação do novo coronavírus,
ACORDAM os Ministros do Tribunal de Contas da União, reunidos em sessão Plenária, diante das razões expostas pelo Relator, em:
9.1. conhecer da presente representação, satisfeitos os requisitos de admissibilidade previstos nos arts. 235 e 237, inciso VI, do Regimento Interno deste Tribunal, para, no mérito, considerá-la parcialmente procedente;
9.2. nos termos do art. 250, inciso III, do Regimento Interno do TCU, recomendar ao Ministério da Saúde que estabeleça em norma interna critérios objetivos para decretação de quarentena referente a restrições de atividades;
9.3. apensar o presente processo ao TC Processo 015.125/2021-1, com fundamento no art. 36 da Resolução-TCU 259/2014.

Representação para tratar da falta de fixação pelo Ministério da Saúde, no exercício de função de coordenador das medidas a serem executadas durante a Emergência de Saúde Pública de Importância Nacional (Espin), das diretrizes e das condições para realização de quarentena, como medida de restrição de atividades para evitar propagação do novo coronavírus.

Ministério da Saúde.

3. Interessados/Responsáveis: não há.

13.1. Ministros presentes: Bruno Dantas (na Presidência), Walton Alencar Rodrigues, Benjamin Zymler (Relator), Augusto Nardes, Aroldo Cedraz, Vital do Rêgo, Jorge Oliveira e Antonio Anastasia.
13.2. Ministros-Substitutos presentes: Augusto Sherman Cavalcanti, Marcos Bemquerer Costa e Weder de Oliveira.

BENJAMIN ZYMLER

Cuidam os autos de representação da Secretaria de Controle Externo da Saúde (SecexSaúde) relacionada à falta de fixação pelo Ministério da Saúde das diretrizes e das condições para realização de quarentena, como medida de restrição de atividades para evitar propagação do novo coronavírus.
2.	Em 3/2/2020, por meio da Portaria GM/MS 188/2020, foi declarada Emergência em Saúde Pública de Importância Nacional (ESPIN) em decorrência da infecção humana pelo novo coronavírus. 
3.	Foi então elaborada a Lei 13.979/2020, com o objetivo de dispor sobre as medidas para enfrentamento da emergência de saúde pública de importância internacional enfrentada pela humanidade em razão do novo vírus.
4.	Na referida lei, foram listadas as diversas medidas que poderiam ser adotadas no enfrentamento da pandemia, dentre elas a quarentena:
	"Art. 2º  Para fins do disposto nesta Lei, considera-se:
	I - isolamento: separação de pessoas doentes ou contaminadas, ou de bagagens, meios de transporte, mercadorias ou encomendas postais afetadas, de outros, de maneira a evitar a contaminação ou a propagação do coronavírus; e
	II - quarentena: restrição de atividades ou separação de pessoas suspeitas de contaminação das pessoas que não estejam doentes, ou de bagagens, contêineres, animais, meios de transporte ou mercadorias suspeitos de contaminação, de maneira a evitar a possível contaminação ou a propagação do coronavírus.
	Art. 3º  Para enfrentamento da emergência de saúde pública de importância internacional de que trata esta Lei, as autoridades poderão adotar, no âmbito de suas competências, entre outras, as seguintes medidas:  (Redação dada pela Lei nº 14.035, de 2020) 
	I - isolamento;
	II - quarentena;
	III - determinação de realização compulsória de:
	a) exames médicos;
	b) testes laboratoriais;
	c) coleta de amostras clínicas;
	d) vacinação e outras medidas profiláticas; ou
	e) tratamentos médicos específicos;
	III-A - uso obrigatório de máscaras de proteção individual ..."  (grifou-se) .
5.	Para regulamentar essa norma legal, foi publicada a Portaria GM/MS 356/2020 a qual assim dispôs acerca da medida de quarentena:
	"Art. 4º A medida de quarentena tem como objetivo garantir a manutenção dos serviços de saúde em local certo e determinado.
	§ 1º A medida de quarentena será determinada mediante ato administrativo formal e devidamente motivado e deverá ser editada por Secretário de Saúde do Estado, do Município, do Distrito Federal ou Ministro de Estado da Saúde ou superiores em cada nível de gestão, publicada no Diário Oficial e amplamente divulgada pelos meios de comunicação.
	§ 2º A medida de quarentena será adotada pelo prazo de até 40 (quarenta) dias, podendo se estender pelo tempo necessário para reduzir a transmissão comunitária e garantir a manutenção dos serviços de saúde no território.
	§ 3º A extensão do prazo da quarentena de que trata o § 2º dependerá de prévia avaliação do Centro de Operações de Emergências em Saúde Pública (COE-nCoV) previsto na Portaria nº 188/GM/MS, de 3 de fevereiro de 2020.
	§ 4º A medida de quarentena não poderá ser determinada ou mantida após o encerramento da Declaração de Emergência em Saúde Pública de Importância Nacional."
6.	Ademais, a referida norma estabelece que a aplicação da quarentena deve observar as diretrizes e as condições estabelecidas no Plano de Contingência Nacional para Infecção Humana pelo novo Coronavírus: 
	"Art. 10. Para a aplicação das medidas de isolamento e quarentena deverão ser observados os protocolos clínicos do coronavírus (COVID-19) e as diretrizes estabelecidas no Plano Nacional de Contingência Nacional para Infecção Humana novo Coronavírus (Convid-19) , disponíveis no sítio eletrônico do Ministério da Saúde, com a finalidade de garantir a execução das medidas profiláticas e o tratamento necessário."  (grifou-se) .
7.	Entretanto, a unidade técnica constatou que o Plano de Contingência Nacional para Infecção Humana pelo novo Coronavírus (COVID-19) nada trata a respeito dos critérios de diretrizes e requisitos para aplicação de medidas restritivas para o combate da pandemia, tais como a quarentena.
8.	Configurada essa lacuna normativa, a unidade técnica, depois de propor o conhecimento da representação,  fez as seguintes considerações acerca da necessidade de atuação do TCU (peça 12) :
	"essa lacuna perdura desde fevereiro do ano passado, quando foi publicado o Plano de Contingência Nacional para Infecc¿a¿o Humana pelo novo Coronavírus e mais de um ano depois não houve a regulamentação nos termos propostos pela própria Portaria GM/MS 356/2020. Nesse sentido, portanto, resta evidente que a atuação corretiva do órgão ou entidade jurisdicionada ou a do órgão de controle interno não é suficiente para dar o adequado tratamento ao fato ora tratado, havendo necessidade do exercício da atividade de controle externo por parte desta Corte de Contas."
9.	Considerando a importância da regulamentação e padronização da medida, bem como a atual situação da pandemia no país, foi determinada a oitiva prévia do Ministério da Saúde nos seguintes termos:
	"manifestar-se quanto à falta do exercício de seu dever de estabelecer os critérios para adoção da quarentena, conforme estabelecido no artigo 3º, § 5o, da Lei 13.979/2020 e no artigo 11 da Portaria GM/MS 356/2020, justificando o que tem motivado a ausência da normatização em tela.,"
10.	Dando seguimento ao feito, a unidade técnica assim se manifestou:
	" EXAME TÉCNICO
...
O Ministério da Saúde apresentou as seguintes informações em oitiva prévia:
Em preliminar, o Ministério da Saúde abordou os desafios enfrentados desde a declaração de Emergência de Saúde Pública de Importância Nacional (ESPIN) , por meio da Lei 13.979, de 6/2/2020, informando que as equipes responsáveis por planejar, implementar, acompanhar e avaliar as medidas adotadas durante a ESPIN decorrente do coronavírus são as mesmas que atuam no atendimento das requisições oriundas dos órgãos de controle, e que eventuais descumprimento de prazos decorrem do grande número de demandas externas.
Acerca da falta de normatização sobre quarentena, informou que o artigo 3º, § 5º, da Lei 13.979/2020 e o artigo 11 da Portaria GM/MS 356/2020 versam sobre a matéria que tratam especificamente dos temas de isolamento e quarentena no contexto da pandemia de Covid-19 e foram elaboradas no início de 2020, quando a doença demonstrava os primeiros sinais de potencialidade de se transformar em uma emergência de saúde pública de importância internacional. 
Acrescenta que é necessário que sejam colocados em perspectiva os estágios da emergência e as medidas necessárias em cada momento para sua contenção. Quando o Brasil alterou seu regramento para a decretação de Emergência de Saúde Pública de Importância Nacional - ESPIN ainda não havia registro de óbitos pela doença e os casos registrados não chegavam a uma dezena. Com esse cenário epidemiológico e ainda sem o conhecimento mundial do impacto da doença na sociedade era de extrema necessidade estabelecer processos de isolamento e quarentena de todos os casos suspeitos e confirmados, buscando a contenção da doença e essas medidas poderiam ser efetivas para a contenção da disseminação da doença. 
Informou ainda que em razão da impossibilidade de conter a disseminação da doença e quando, semanas depois, é reconhecida a transmissão comunitária no Brasil, medidas de quarentena de forma compulsória não eram mais possíveis de serem realizadas caso a caso. Assim, como medida de controle sanitário, passa-se para a fase de isolamento de casos confirmados e quarentena de contatos de casos confirmados por períodos determinados.
O Ministério da Saúde salienta que, passados quase dois anos após os primeiros casos, é estudada a dinâmica da doença e seu impacto na saúde da população e que fortalece a estratégia de orientação técnica aos entes federados por meio da política pública de portarias, guias, diretrizes e protocolos e esclarece que a saúde pública do Brasil, mesmo antes da instituição do Sistema Único de Saúde.
Em razão da dinâmica da doença, o processo de estabelecimento de diretrizes foi realizado por meio do Guia de Vigilância Epidemiológica Covid-19, que estabelece os procedimentos que devem ser adotados pelos órgãos do SUS na resposta à ESPIN. A escolha dessa forma de regulamentação se justifica considerando a revisão de práticas inicialmente adotadas no mundo para resposta à pandemia, que à luz de evidências científicas devem ser observadas e sua orientação no território nacional alteradas, sempre que necessário.
Destacou que, em abril de 2020, o Supremo Tribunal Federal, nos termos da arguição de descumprimento de preceito fundamental 672 (ADPF 672) , reconheceu e "assegurou aos Estados, ao Distrito Federal e aos Municípios liberdade para adotar medidas de combate à pandemia da Covid-19, no exercício de suas atribuições e no âmbito de seus territórios".
Posteriormente à decisão do STF, em junho, foi publicada a Portaria GM/MS 1.565/2020, estabelecendo orientações gerais para prevenção, controle e mitigação da transmissão da Covid-19. O parágrafo único desse normativo prevê, em consonância com o conteúdo da ADPF 672, que "cabe às autoridades locais e aos órgãos de saúde locais decidir, após avaliação do cenário epidemiológico e capacidade de resposta da rede de atenção à saúde, quanto à retomada das atividades", sendo estabelecidos dois critérios básicos para a retomada das atividades: avaliação do cenário epidemiológico e capacidade de resposta da rede de atenção à saúde.
Informou ainda que o Ministério da Saúde contribuiu com a elaboração do documento Guia Orientador para o enfrentamento da pandemia na Rede de Atenção à Saúde, que versa sobre publicação do Conass e Conasems com orientações básicas para subsidiar a tomada de decisão na resposta à pandemia da Covid-19 na esfera local.
Finaliza informando que o Ministério da Saúde entende que as medidas adotadas tanto na publicação da Portaria GM/MS 1.565/2020 e Portaria GM/MS 356/2020 e no Guia de Vigilância Epidemiológica da Covid-19 foram importantes e suficientes para a orientação aos gestores do SUS e que essas políticas públicas, aliadas a autonomia dos Estados e Municípios de organização e reorganização de suas práticas e processos de trabalho em cada território, permitiu a adoção das medidas de quarentena e isolamento de forma proporcional ao cenário epidemiológico de cada localidade, conforme determina o Regulamento Sanitário Internacional e que as medidas de revisão do arcabouço legal referente à Covid-19 estão em curso e oportunamente será republicado.
Análise
A Lei 13.979/2020 estabelece em seu artigo 2º o entendimento de quarentena:
Art. 2º Para fins do disposto nesta Lei, considera-se:
II - quarentena: restrição de atividades ou separação de pessoas suspeitas de contaminação das pessoas que não estejam doentes, ou de bagagens, contêineres, animais, meios de transporte ou mercadorias suspeitos de contaminação, de maneira a evitar a possível contaminação ou a propagação do coronavírus.
O art. 3º, § 5º da mesma lei estabelece que o Ministro da Saúde disporá sobre as condições e os prazos aplicáveis à medida de quarentena:
§ 5º Ato do Ministro de Estado da Saúde:
I - disporá sobre as condições e os prazos aplicáveis às medidas previstas nos incisos I e II do caput deste artigo;
O Ministério da Saúde editou a Portaria GM/MS 356, de 11/3/2020, para regulamentação e operacionalização do disposto na Lei 13.979/2020, e sobre quarentena tratou especialmente nos artigos 4º, 5º, 10 e 11:
Art. 4º A medida de quarentena tem como objetivo garantir a manutenção dos serviços de saúde em local certo e determinado.
§ 1º A medida de quarentena será determinada mediante ato administrativo formal e devidamente motivado e deverá ser editada por Secretário de Saúde do Estado, do Município, do Distrito Federal ou Ministro de Estado da Saúde ou superiores em cada nível de gestão, publicada no Diário Oficial e amplamente divulgada pelos meios de comunicação.
§ 2º A medida de quarentena será adotada pelo prazo de até 40 (quarenta) dias, podendo se estender pelo tempo necessário para reduzir a transmissão comunitária e garantir a manutenção dos serviços de saúde no território.
§ 3º A extensão do prazo da quarentena de que trata o § 2º dependerá de prévia avaliação do Centro de Operações de Emergências em Saúde Pública (COE-nCoV) previsto na Portaria nº 188/GM/MS, de 3 de fevereiro de 2020.
§ 4º A medida de quarentena não poderá ser determinada ou mantida após o encerramento da Declaração de Emergência em Saúde Pública de Importância Nacional.
Art. 5º O descumprimento das medidas de isolamento e quarentena previstas nesta Portaria acarretará a responsabilização, nos termos previstos em lei.
Parágrafo único. Caberá médico ou agente de vigilância epidemiológica informar à autoridade policial e Ministério Público sobre o descumprimento de que trata o caput.
Art. 10. Para a aplicação das medidas de isolamento e quarentena deverão ser observados os protocolos clínicos do coronavírus (COVID-19) e as diretrizes estabelecidas no Plano Nacional de Contingência Nacional para Infecção Humana novo Coronavírus (Convid-19) , disponíveis no sítio eletrônico do Ministério da Saúde, com a finalidade de garantir a execução das medidas profiláticas e o tratamento necessário.
Art. 11. As condições para a realização das medidas de enfrentamento da emergência de saúde pública estão previstas no Boletim Epidemiológico e Plano de Contingência Nacional para Infecção Humana pelo novo Coronavírus (COVID-19) .
Parágrafo único. O Boletim Epidemiológico será atualizado semanalmente ou sempre que necessário e disponibilizado no sítio eletrônico do Ministério da Saúde: https://www.saude.gov.br/vigilancia-em-saude.
Da leitura da Portaria GM/MS 356/2020, tem-se que as condições para o gestor local decretar quarentena são:
	a) ser formalizado por ato administrativo do gestor de saúde estadual, distrital ou municipal ou autoridade superior (legitimados para declaração de quarentena) ;
	b) motivação da medida;
	c) ampla divulgação nos meios de comunicação;
	d) prazo de até 40 dias, podendo ser estendida pelo tempo necessário, neste caso com prévia avaliação do COE, criado pela Portaria GM/MS 188/2020;
	e) descumprimento das medidas de quarentena acarretam responsabilização; e
	f) as condições objetivas para decretação de quarentena estão previstas no Boletim Epidemiológico (semanal) e no Plano de Contingência Nacional para Infecção Humana pelo novo coronavírus. 
Na representação analisada, verificou-se que no Plano de Contingência Nacional para Infecc¿a¿o Humana pelo novo Coronavírus (versão original, peça 4, p. 1-26, e atualizada 3ª edição, peça 4, p. 27-54) , não há diretrizes e condições estabelecidas para a adoção da quarentena, como medida restritiva para redução da disseminação comunitária da infecção pelo novo coronavírus, ou seja, não constam aspectos objetivos ou indicadores que venham orientar o gestor local sobre o momento de realizar tal medida. 
No Boletim Epidemiológico, de periodicidade mensal, são apresentadas informações acerca da semana epidemiológica, com dados de contaminação, óbitos, situação epidemiológica mundial e outras informações orientativas, porém não existe um marco orientativo para tomada de decisão acerca de quarentena. 
Na prática, como a quarentena implementada em Manaus, no mês de janeiro de 2021, as condições objetivas para sua decretação foram estabelecidas pelo gestor local, as quais podem ser as mesmas de outra cidade ou estado, porém podem ou não ter o mesmo tratamento por outros gestores de saúde pela falta de uniformização dessas ações. 
O disciplinamento da quarentena como medida para conter a expansão de contaminação comunitária envolve o exercício da competência concorrente dos entes públicos, estabelecida no art. 24, inciso XII, da Constituição brasileira de 1988, cabendo à União estabelecer normas gerais e aos estados e Distrito Federal suplementar, no que não violar as diretrizes nacionais. 
O Ministro Alexandre de Moraes do Supremo Tribunal Federal, em voto acerca da ADI 6343, assim se manifestou sobre a temática:
 (...) na¿o compete ao Poder Executivo federal afastar, unilateralmente, as decisões dos governos estaduais, distrital e municipais que, no exercício de suas competências constitucionais, adotaram ou venham a adotar, no âmbito de seus respectivos territórios, importantes medidas restritivas como a imposição de distanciamento ou isolamento social, quarentena
E¿ o¿bvio - como insisto e venho repetindo isso em vários julgados, liminares e votos - que a União tem papel primordial de coordenação em uma pandemia internacional. A União tem o papel central, primordial e imprescindível de realizar essa coordenação nos moldes que a pro¿pria Constituição estabeleceu no SUS. A grande coordenação da saúde e¿ da União, com Estados e Munici¿pios atuando na ponta. 
Mesmo assim, deve-se respeitar a Federação e a autonomia dos entes federativos. 
 (...) 
 (...) Se houver necessidade de aplicação de medidas sanitárias de amplo alcance, a extrapolar a esfera local, a própria União poderá¿ promover uma grande interdição de interesse geral, mas não poderá¿ excluir a possibilidade de que os Munici¿pios, assim como os Estados, promovam medidas no âmbito de suas respectivas competências. 
Volto a repetir: ninguém, nenhum ente federativo, nenhum Poder de Estado, nenhuma autoridade, tem o monopólio do combate a¿ pandemia.
O Ministro Luiz Fux, em seu voto, fez considerações também acerca dessa competência:
In casu, a Lei 13.979/2020, conforme alterada pelas Medidas Provisórias 926 e 927/2020, configura norma geral, ao traçar limites mínimos para a atuação dos demais entes, exigir que as deciso¿es sejam tecnicamente embasadas; e demandar a atuação articulada de todos os órgãos setoriais envolvidos. 
Por essa razão, as normas estaduais e municipais que regularem a matéria de modo diverso da disciplina federal estara¿o distanciadas dessa sistemática constitucional que confere a¿ União a incumbência de estabelecer normas gerais sobre matérias que reclamam um tratamento normativo federativamente harmonioso. Dessa forma, a norma evita sobreposições e incongruências, capazes de violar inclusive o bem juri¿dico pretendido pela norma - sabidamente a protec¿a¿o a¿ sau¿de. 
Caso cada ente pudesse dispor livremente sobre o tema, o que se torna ainda mais sensi¿vel no vi¿vido contexto de comoc¿a¿o social, poderia haver uma interfere¿ncia insupera¿vel no abastecimento nacional, no fornecimento de medicamentos e na circulac¿a¿o necessa¿ria de pessoas e bens. Assim visa-se a garantir, como dito, a coesa¿o social e a operabilidade de servic¿os pu¿blicos de compete¿ncia da Unia¿o. 
 (...) 
A partir dessa previsão, o sistema instituído pelas Leis 8.080/1990 e 9.782/1999 regionalizou e descentralizou as ac¿o¿es sanita¿rias e epidemiolo¿gicas, mas expressamente manteve a cargo de autoridades federais a normatização e a coordenac¿a¿o do sistema nacional de sau¿de e vigila¿ncia sanitária. Ademais, a legislação também permite que a Unia¿o se ocupe diretamente das ac¿o¿es de vigila¿ncia sanita¿ria e epidemiológica em casos excepcionais, que ultrapassem as divisas dos Estados ou tenham dimensa¿o nacional. 
Note-se, por fim, que e¿ ínsito ao regime das competências concorrentes que a Unia¿o, ao editar normas gerais, limite o espaço de atuação dos demais entes federativos. Em mate¿ria concorrente, estados e o Distrito Federal na¿o te¿m compete¿ncia plena sena¿o quando na¿o ha¿ normas gerais nacionais em vigor, enquanto os munici¿pios, ale¿m da observarem a legislac¿a¿o da Unia¿o, devem seguir tambe¿m o que definir o seu estado.
 (...) 
Estabelecidas pela Unia¿o as normas gerais para protec¿a¿o e defesa da sau¿de, aos Estados compete, ale¿m da supressa¿o de eventuais lacunas, a previsa¿o de normas destinadas a¿ complementac¿a¿o no que necessa¿rio para atender suas peculiaridades locais, respeitados os crite¿rios (i) da prepondera¿ncia do interesse local, (ii) do exaurimento dos efeitos dentro dos respectivos limites. Em hipo¿tese alguma pode o ente federativo, no exerci¿cio de sua compete¿ncia concorrente suplementar, opor-se a¿s disposic¿o¿es trazidas pela norma geral. 
A Portaria GM/MS 356/2020, como citado antes, traz linhas gerais para decretação de quarentena, porém ao remeter a edição do ato aos protocolos clínicos, ao Plano de Contingência e aos Boletins epidemiológicos, não ofereceu critérios objetivos de orientação aos gestores, tais como número de contaminados, óbitos, nível de ocupação da rede de assistência. 
 Considerando o que estabelece o art. 24, § 3º, da Constituição da República de 1988 (Inexistindo lei federal sobre normas gerais, os Estados exercerão a competência legislativa plena, para atender a suas peculiaridades) , os entes subnacionais podem decretar a quarentena a seu critério, no exercício de suas competências.
 Acerca dessa lacuna de critérios objetivos para se estabelecer normas gerais sobre quarentena, entende-se que o fato se encontra albergado no campo da faculdade da União, notadamente do Ministério da Saúde, que ficou com o papel de regulamentação conferido pela Lei 13.979/2020, sendo feita pela Portaria GM/MS 356/2020.
Pela resposta da Secretaria Extraordinária, quando informa que a decretação cabe aos entes subnacionais, desde que sigam as diretrizes estabelecidas pelo Ministério da Saúde, seja por portaria, seja pelos boletins epidemiológicos ou pelo plano de contingência, conclui-se que o ministério está referendando as medidas adotadas de quarentena pelos entes subnacionais no sentido de conter a transmissão comunitária do vírus.
Fazendo-se um contraponto com a questão acima, cita-se a Portaria GM/MS 1565, de 18/6/2020, que estabelece orientações gerais visando à prevenção, ao controle e à mitigação da transmissão da Covid-19, e à promoção da saúde física e mental da população brasileira, de forma a contribuir com as ações para a retomada segura das atividades e o convívio social seguro, destacando-se os pontos abaixo sobre medidas não farmacológicas:
Assim, as orientações que se seguem têm por objetivo apoiar as estratégias locais para retomada segura das atividades e do convívio social, respeitando as especificidades e características de cada setor ou ramo de atividade.
1. Cuidados Gerais a serem adotados individualmente pela população
1.1 Lavar frequentemente as mãos com água e sabão ou, alternativamente, higienizar as mãos com álcool em gel 70% ou outro produto, devidamente aprovado pela Agência Nacional de Vigilância Sanitária (ANVISA) .
1.2 Usar máscaras em todos os ambientes, incluindo lugares públicos e de convívio social.
1.3 Evitar tocar na máscara, nos olhos, no nariz e na boca.
1.4 Ao tossir ou espirrar, cobrir o nariz e boca com lenço de papel e descartá-los adequadamente. Na indisponibilidade dos lenços, cobrir com a parte interna do cotovelo, nunca com as mãos.
1.5 Não compartilhar objetos de uso pessoal, como aparelhos telefones celulares, máscaras, copos e talheres, entre outros.
1.6 Evitar situações de aglomeração.
1.7 Manter distância mínima de 1 (um) metro entre pessoas em lugares públicos e de convívio social.
1.8 Manter os ambientes limpos e ventilados.
1.9 Se estiver doente, com sintomas compatíveis com a COVID-19, tais como febre, tosse, dor de garganta e/ou coriza, com ou sem falta de ar, evitar contato físico com outras pessoas, incluindo os familiares, principalmente, idosos e doentes crônicos, buscar orientações de saúde e permanecer em isolamento domiciliar por 14 dias.
2. Cuidados Gerais e Medidas de Higiene a serem adotadas por todos os setores de atividades
2.1. Elaborar plano de ação para retomada das atividades.
 (...) 
3. Medidas de Distanciamento Social a serem adotadas individualmente e por todos os setores de atividades
3.1. Adotar procedimentos que permitam a manutenção da distância mínima de 1 (um) metro entre pessoas em todos os ambientes, internos e externos, ressalvadas as exceções em razão da especificidade da atividade ou para pessoas que dependam de acompanhamento ou cuidados especiais, como crianças, idosos e pessoas com deficiência.
3.2. Demarcar e reorganizar os locais e espaços para filas e esperas, respeitando o distanciamento de segurança.
 (...) 
4. Medidas de Higiene, Ventilação, Limpeza e Desinfecção a serem adotadas individualmente e por todos os setores de atividades
4.1. Reforçar os procedimentos de limpeza e desinfecção com produtos desinfetantes, devidamente aprovados pela ANVISA, em todos os ambientes, superfícies e equipamentos, minimamente no início e término das atividades.
 (...) 
5. Medidas de Triagem e Monitoramento de Saúde a serem adotadas por todos os setores de atividades
5.1 Implementar medidas de triagem antes da entrada nos estabelecimentos, como aferição de temperatura corporal e aplicação de questionários, de forma a recomendar que pessoas, com aumento da temperatura e outros sintomas gripais, não adentrem no local e busquem atendimento nos serviços de saúde.
5.2. Estabelecer procedimentos para acompanhamento e relato de casos suspeitos e confirmados da doença, incluindo o monitoramento das pessoas que tiveram contato com casos. Pessoas suspeitas de COVID-19 devem buscar orientações nos serviços de saúde e manterem-se afastadas do convívio social por 14 dias.
5.3. Definir procedimentos para comunicação eficiente com o público e os órgãos competentes sobre informações, medidas e ações desenvolvidas para garantir a segurança dos clientes e trabalhadores.
 (...) 
6. Medidas para o Uso de Equipamentos de Proteção
6.1. Adotar rigorosamente os procedimentos de uso, higienização, acondicionamento e descarte dos Equipamentos de Proteção Individual - EPI e outros equipamentos de proteção, de acordo com cada atividade, considerando também os riscos gerados pela COVID-19.
 (...) 
7. Uso de Transporte Individual
 (...) 
8. Uso de Transporte Coletivo
8.1. Manter o distanciamento social e evitar a formação de aglomerações e filas, no embarque e no desembarque de passageiros.
8.2. Adaptar o número máximo de pessoas por unidade de transporte para manter a segurança e a distância mínima entre os passageiros.
8.3. Estimular o uso de máscaras de proteção para todos que utilizem o transporte coletivo.
 (...) 
Como pode ser visto, a portaria acima traz orientações para uma retomada responsável às atividades, ou seja, diz como sair da quarentena, ficando ao talante do gestor local os critérios para decretação da quarentena. 
A Portaria GM/MS 356 é de março de 2020 e naquele momento inicial da pandemia realmente a definição de critérios para quarentena era dificultosa, pois não se conhecia a dinâmica da doença, tampouco se poderia estimar o impacto que iria ocasionar no sistema de saúde e os agravos que poderia desencadear nos pacientes. 
Na conjuntura atual, passadas situações de fechamento de comércio, decretação de quarentena, necessidade de leitos, respiradores, questão do oxigênio de Manaus, medicamentos orotraqueal, aparecimento de cepa nova com alta velocidade de contaminação, dentre outros, a realidade conspira para uma melhor adequação da normas, até para se adaptar à dinâmica da pandemia.
Embora se reconheça que não se pode ter um quadro fechado de critérios, o Ministério da Saúde, em conjunto com Conass, Conasems, Anvisa, e especialistas, poderia adotar critérios mínimos, que servissem de orientação para os gestores locais, os quais deveriam utilizar também os aspectos regionais e locais para adoção da decretação de quarentena. 
Desse modo, entende-se, sobre a situação aqui tratada, que cabe recomendação ao Ministério da Saúde para que estabeleça critérios objetivos para decretação de quarentena no Plano de Contingência Nacional para Infecção Humana pelo novo Coronavírus ou em outra norma interna, que sirva de orientação aos entes subnacionais nos procedimentos para decretação de quarentena.
Em razão do que dispõe o art. 14 da Resolução TCU 315/2020, que estabelece que a unidade técnica instrutiva deve oportunizar aos destinatários das deliberações a apresentação de comentários sobre as propostas de determinação e/ou recomendação, foi realizada reunião, no dia 17/9/2021, na plataforma Teams, para apresentação da proposta de recomendação aos representantes da Secretaria Executiva, Secretaria Extraordinária de Enfrentamento da Covid-19, Coordenação Geral do Controle Interno, Coordenação de Análise e Monitoramento de Demandas e Órgãos de Controle e Secretaria de Vigilância em Saúde.
O Ministério da Saúde informou que a normatização geral da quarentena foi realizada pela Portaria GM/MS 356/2020, que remete aos critérios estabelecidos nos protocolos clínicos do coronavírus (Covid-19) e às diretrizes do Plano de Contingência, cabendo aos gestores locais a sua decretação.
As informações prestadas na reunião são as mesmas feitas na resposta de diligência e já analisadas nestes autos. Mantem-se a proposta de recomendação acerca do estabelecimento dos critérios objetivos para decretação da quarentena.
MANIFESTAÇÃO SOBRE A MEDIDA CAUTELAR
Na resposta da oitiva prévia, o Ministério da Saúde não se manifestou acerca do perigo da demora de uma eventual decretação de medida cautelar pelo Tribunal, pois considera que regulamentou a matéria pela Portaria GM/MS 356, de 11/3/2020, Boletim Epidemiológico e Plano de Contingência Nacional para Infecção Humana pelo novo Coronavírus (Covid-19) . 
Como analisado anteriormente, não existem orientações sobre critérios objetivos nesses documentos para decretação de quarentena pelos entes subnacionais, todavia, cotejando-se o art. 24, § 3º da Constituição da República de 1988, que versa sobre o não exercício do estabelecimento das normas gerais pela União, no caso em tela na figura do Ministério da Saúde, entende-se que a faculdade do órgão central de saúde de não exercitar essa competência, nesse ponto, encontra respaldo constitucional, não ficando caracterizado o fumus boni iuris.
No mesmo sentido, quando o Ministério da Saúde queda-se silente em não estabelecer os critérios gerais para decretação de quarentena pelos entes subnacionais, passa a referendar as medidas ali adotadas, uma vez que ao não exercer sua competência permite que aqueles entes exerçam a competência plena no âmbito de seu território.
Não se pode olvidar, contudo, que o regramento mínimo sobre o tema, com a participação de outras entidades e órgãos ligados à temática, a exemplo do Conass, Conasems e Anvisa, poderia ter o condão de uniformizar procedimentos em todo território nacional no cenário da ESPIN.
Nesse sentido, propõe-se  o indeferimento da proposta de medida cautelar inicialmente vislumbrada pela unidade técnica, sem prejuízo de recomendar ao Ministério da Saúde que estabeleça critérios objetivos para decretação de quarentena no Plano de Contingência Nacional para Infecc¿a¿o Humana pelo novo Coronavírus ou em outra norma interna, que sirva de orientação aos entes subnacionais nos procedimentos para decretação de quarentena, com apoio, se entender necessário, de outros órgãos e entidades, a exemplo do Conass, Conasems e Anvisa.
CONCLUSÃO
A inicial dos autos em tela trata acerca da lacuna normativa referente à falta da fixação de regras pelo Ministério da Saúde sobre as condições aplicáveis na adoção da quarentena, condição que está evidenciada no Plano de Contingência Nacional para Infecc¿a¿o Humana pelo novo Coronavírus, que deveria trazer as diretrizes e condições para sua implementação.
Os requisitos de admissibilidade da representação se encontram preenchidos, nos termos prescritos no art. 235 do Regimento Interno do TCU e no art. 103, § 1º, da Resolução - TCU 259/2014.
Quanto à medida cautelar proposta, conforme análise empreendida na presente instrução, propõe-se que seja indeferida, considerando o art. 24, § 3º da Constituição da República de 1988. 
No entanto, entende-se que o Tribunal deva recomendar ao Ministério da Saúde que estabeleça critérios objetivos para decretação de quarentena no Plano de Contingência Nacional para Infecc¿a¿o Humana pelo novo Coronavírus ou em outra norma interna, que sirva de orientação aos entes subnacionais nos procedimentos para decretação de quarentena com apoio, se necessário, de outros órgãos e entidades, a exemplo do Conass, Conasems e Anvisa.
Considerando que a temática aqui tratada versa sobre governança e vigilância epidemiológica, sugere-se o apensamento desse processo ao TC Processo 015.125/2021-1, que tem o objetivo de dar continuidade ao acompanhamento realizado no âmbito do TC Processo 014.575/2020-5, e assim avaliar a estrutura de governança montada pelo Ministério da Saúde (MS) para o combate à crise gerada pelo Covid-19 e os atos referentes à execução de despesas públicas, de forma amostral, pelo Ministério e órgãos e entidades a ele vinculados, sob os aspectos da legalidade legitimidade, economicidade, eficiência e efetividade, conforme Questão de Ordem deliberada na Sessão Plenária de 12/5/2021.
PROPOSTA DE ENCAMINHAMENTO
Ante o exposto, submetem-se os autos à consideração superior, propondo:
conhecer o processo como representação, com fulcro nos arts. 235 e 237, inciso VII, do Regimento Interno do TCU e no art. 103, § 1º, da Resolução - TCU 259/2014;
com fundamento no art. 276 do Regimento Interno do TCU, indeferir o pedido de medida cautelar, em virtude da inexistência do fumus boni iuris;
no mérito, considerar parcialmente procedente a presente representação;
recomendar ao Ministério da Saúde, nos termos do art. 11 da Resolução TCU 315/2020, que estabeleça critérios objetivos para decretação de quarentena no Plano de Contingência Nacional para Infecc¿a¿o Humana pelo novo Coronavírus ou em outra norma interna, que sirva de orientação aos entes subnacionais nos procedimentos para decretação de quarentena com apoio, se necessário, de outros órgãos e entidades, a exemplo do Conass, Conasems e Anvisa, para aperfeiçoamento da Portaria GM/MS 356/2020;
autorizar a retirada de aposição de sigilo das peças destes autos, à vista do consignado no item 9.5 do Acórdão 1215/2021-TCU-Plenário, da relatoria do Ministro Benjamin Zymler;
apensar o presente processo ao TC Processo 015.125/2021-1, com fundamento no art. 36 da Resolução-TCU 259/2014."
É o relatório.

não há

Não atuou.

REPRESENTAÇÃO. FALTA DE FIXAÇÃO PELO MINISTÉRIO DA SAÚDE DAS DIRETRIZES E DAS CONDIÇÕES PARA REALIZAÇÃO DE QUARENTENA, COMO MEDIDA DE RESTRIÇÃO DE ATIVIDADES PARA EVITAR PROPAGAÇÃO DO NOVO CORONAVÍRUS. CONHECIMENTO. PROCEDÊNCIA PARCIAL.

REPRESENTAÇÃO (REPR)

Secretaria de Controle Externo da Saúde (SecexSaude).

Trata-se de representação formulada pela Secretaria de Controle Externo da Saúde dando conta da falta de fixação pelo Ministério da Saúde, no exercício de função de coordenador das medidas a serem executadas durante a Emergência de Saúde Pública de Importância Nacional (ESPIN) , das diretrizes e das condições para realização da medida de quarentena.
II
2.	A respeito, registo que a matéria é regulada pela Lei 13.979/2020, que dispõe sobre as medidas para enfrentamento da emergência de saúde pública de importância internacional decorrente do coronavírus (covid-19) .
3.	Em seu art. 2º, inciso II, a norma define quarentena como:
	""Art. 2º  Para fins do disposto nesta Lei, considera-se:
	I - isolamento: separação de pessoas doentes ou contaminadas, ou de bagagens, meios de transporte, mercadorias ou encomendas postais afetadas, de outros, de maneira a evitar a contaminação ou a propagação do coronavírus; e
	II - quarentena: restrição de atividades ou separação de pessoas suspeitas de contaminação das pessoas que não estejam doentes, ou de bagagens, contêineres, animais, meios de transporte ou mercadorias suspeitos de contaminação, de maneira a evitar a possível contaminação ou a propagação do coronavírus."  (grifou-se) .
4.	O artigo 3º da lei, caput e inciso II, prevê a adoção de quarentena "para enfrentamento da emergência de saúde pública de importância internacional decorrente do coronavírus".
5.	Já o § 5º do art. 3º da Lei 13.979/2020 estabelece que ato do Ministro de Estado da Saúde disporá sobre as condições e os prazos aplicáveis à medida de quarentena.
6.	A Portaria GM/MS 356/2020, que regulamentou e operacionalizou o disposto na mencionada lei, assim dispôs acerca da medida de quarentena:
"Art. 10. Para a aplicação das medidas de isolamento e quarentena deverão ser observados os protocolos clínicos do coronavírus (COVID-19) e as diretrizes estabelecidas no Plano Nacional de Contingência Nacional para Infecção Humana novo Coronavírus (Covid-19) , disponíveis no sítio eletrônico do Ministério da Saúde, com a finalidade de garantir a execução das medidas profiláticas e o tratamento necessário."
7.	Como visto, foi estabelecido que a aplicação da quarentena deve observar as diretrizes e as condições estabelecidas no Plano de Contingência Nacional para Infecção Humana pelo novo coronavi¿rus. 
8.	Entretanto, a unidade técnica aponta que não constam desse plano as diretrizes e condições estabelecidas para a adoção da quarentena.
9.	Diante da ausência de tais regras, foi apontado que "os diversos entes subnacionais estariam se valendo de critérios próprios, como lhes parece mais adequado e conveniente, gerando insegurança, muitas vezes, na população, que acaba por questionar a aplicação e a validade da medida, prejudicando sua adesão às restrições impostas e, por consequência, comprometendo a eficácia de seus resultados" (grifou-se) .
10.	Por outro lado, foi destacado que a adoção da medida seria competência do Ministério da Saúde, nos termos do § 1º do artigo 10 do Decreto 7.616/2011:
	"§ 1º São atribuições do representante do Ministério da Saúde designado para coordenar as medidas a serem executadas durante a ESPIN, nos termos do inciso III do caput do art. 10:
	I - planejar, organizar, coordenar e controlar as medidas a serem empregadas durante a ESPIN, nos termos das diretrizes fixadas pelo Ministro de Estado da Saúde;"
11.	Essa atribuição do Ministério da Saúde também está em consonância com o disposto no artigo 16, parágrafo único, da Lei 8.080/1990, que traz a seguinte previsão:
	"Parágrafo único. A União poderá executar ações de vigilância epidemiológica e sanitária em circunstâncias especiais, como na ocorrência de agravos inusitados à saúde, que possam escapar do controle da direção estadual do Sistema Único de Saúde (SUS) ou que representem risco de disseminação nacional."
12.	Foi, então, efetuada a oitiva do Ministério da Saúde, para que se manifestasse acerca da "falta do exercício de seu dever de estabelecer os critérios para adoção da quarentena, conforme estabelecido no artigo 3º, § 5o, da Lei 13.979/2020 e no artigo 11 da Portaria GM/MS 356/2020".
III
13.	Em resposta, o Ministério da Saúde esclarece que o processo de estabelecimento de diretrizes para o enfrentamento da pandemia foi realizado por meio do Guia de Vigilância Epidemiológica Covid-19, que estabelece os procedimentos que devem ser adotados pelos órgãos do SUS na resposta à ESPIN.
14.	Ao apreciar essa manifestação, a unidade técnica assim expôs:
"Embora se reconheça que não se pode ter um quadro fechado de critérios, o Ministério da Saúde, em conjunto com Conass, Conasems, Anvisa, e especialistas, poderia adotar critérios mínimos, que servissem de orientação para os gestores locais, os quais deveriam utilizar também os aspectos regionais e locais para adoção da decretação de quarentena. 
Desse modo, entende-se, sobre a situação aqui tratada, que cabe recomendação ao Ministério da Saúde para que estabeleça critérios objetivos para decretação de quarentena no Plano de Contingência Nacional para Infecção Humana pelo novo Coronavírus ou em outra norma interna, que sirva de orientação aos entes subnacionais nos procedimentos para decretação de quarentena.":
IV
15.	Ao se analisar o Guia de Vigilância Epidemiológica Covid-19 do Ministério da Saúde (atualizado em 20/1/2022) , verifica-se que, à página 50, foram disciplinados procedimentos para a regulamentação da quarentena (https://www.gov.br/saude/pt-br/coronavirus/publicacoes-tecnicas/guias-e-planos/guia-de-vigilancia-epidemiologica-covid-19/view, acesso em 11/2/2022) .
16.	Assim, por exemplo, são efetuadas as seguintes recomendações:
"A quarentena é recomendada quando ocorre o contato próximo desprotegido com casos suspeitos ou confirmados de covid-19. O período indicado para a quarentena é de 14 dias após a data da última exposição ao caso suspeito ou confirmado. Contudo, independentemente da situação vacinal, a quarentena pode ser reduzida para 7 dias se o indivíduo for testado a partir do 5º dia do último contato e tiver resultado negativo e não apresentar sintomas no período." (grifou-se) .
17.	Poder-se-ia, pois, cogitar que estaria prejudicada a proposta de recomendação da unidade técnica.
18.	Entretanto, da própria dicção da Lei 13.979/2020 e da definição da Agência Nacional de Vigilância Sanitária, a seguir exposta, verifica-se que a medida de quarentena possui duais vertentes: individual e coletiva:
	"Quarentena - é a restrição de atividades ou separação de pessoas que foram presumivelmente expostas a uma doença contagiosa, mas que não estão doentes (porque não foram infectadas ou porque estão no período de incubação) . A quarentena pode ser aplicada em nível individual, como por exemplo: para uma pessoa que volta de viagem internacional ou para contatos domiciliares de caso suspeito ou confirmado de coronavírus; ou em nível coletivo, como por exemplo: quarentena de um navio, um bairro ou uma cidade, e geralmente envolve restrição ao domicílio ou outro local designado."  (http://antigo.anvisa.gov.br/documents/219201/5777769/PROCEDIMENTOS+PARA+EMBARQUE+E+DESEMBARQUE+DE+TRIPULANTES+DE+EMBARCA%C3%87%C3%95ES+E+PLATAFORMAS/cf582219-1c0e-4f40-b529-43fe42ce278a?version=1.0, acesso em 11/2/2022) .
19.	Como a mencionada normatização do Ministério da Saúde não abrange a quarentena sob o aspecto coletivo, entendo que cabe a expedição de recomendação nesse sentido.
20.	Ademais, como a temática aqui tratada versa sobre governança e vigilância epidemiológica, sugere-se o apensamento desse processo ao TC Processo 015.125/2021-1, que tem o objetivo de avaliar a estrutura de governança montada pelo Ministério da Saúde (MS) para o combate à crise gerada pela Covid-19.
V
Diante do exposto, voto por que o Tribunal adote o acórdão que ora submeto à deliberação deste Colegiado.
TCU, Sala das Sessões, em 16 de fevereiro de 2022.
BENJAMIN ZYMLER 
Relator